【裁判字號】    97,訴,2798
【裁判日期】    971009
【裁判案由】    妨害自由等
【裁判全文】
臺灣臺中地方法院刑事判決              97年度訴字第2798號
公  訴  人  臺灣臺中地方法院檢察署檢察官
被      告  甲○○
上列被告因妨害自由等案件，經檢察官提起公訴（97年度偵字第
7119號、第13971號），本院判決如下：
    主    文
甲○○共同以其他非法方法，剝奪人之行動自由，累犯，處有期
徒刑陸月，如易科罰金，以新臺幣壹仟元折算壹日。
    犯罪事實
一、甲○○前於民國89年間，因違反毒品危害防制條例案件，經
    本院判處有期徒刑1年、7月，應執行有期徒刑1年6月；又於
    89年間因犯竊盜罪、違反槍砲彈藥刀械管制條例、毒品危害
    防制條例等案件，經本院分別判處有期徒刑1年6月、1年2
    月、4月，上開5罪之刑期經本院裁定合併定其應執行刑為有
    期徒刑4年2月確定；復於90年間因違反毒品危害防制條例案
    件，經本院判處有期徒刑1年、8月，應執行有期徒刑1年7月
    ，另於90年間因犯贓物罪，經本院判處有期徒刑5月，上開
    刑期經本院裁定合併定其應執行刑為有期徒刑1年9月確定，
    與上開應執行有期徒刑4年2月部分接續執行，於94年9月17
    日縮短刑期假釋出獄付保護管束，嗣經撤銷假釋，於96年1
    月26日入監執行殘刑，復因中華民國九十六年罪犯減刑條例
    之適用，上開於89年及90年間判處之各罪經本院裁定減刑後
    定應執行有期徒刑2年1月確定，於96年7月16日縮刑期滿執
    行完畢。詎甲○○不知悔改，因乙○○（另經本院判決）先
    前與丁○○共同為詐騙集團從事不法行為，事後因分贓不均
    而有財務糾紛，而受乙○○邀約，與乙○○、丙○○（另經
    本院判決）、蔡淑貞（另案經本院判決）、戊○○（另經檢
    察官偵查中）、羅純琪、陳欣儀、真實姓名年籍均不詳、綽
    號分別為「阿草」、「小高」之成年男子，及另1名姓名年
    籍不詳之成年男子，共同基於妨害他人行動自由之犯意聯絡
    ，推由蔡淑貞於96年10月13日8時50分撥打行動電話約丁○○至臺中縣清水鎮○○路471號之「月桂冠汽車旅館」216室
    見面，丁○○依約於當日9時抵達時，即由「阿草」手持西
    瓜刀1把（未扣案）、「小高」手持銀色玩具手槍1把（未扣
    案），一起擋住門口，丙○○則持黑色玩具手槍1把抵住丁○○頭部右側，甲○○坐在汽車旅館房間內床舖之床角，對
    丁○○恫嚇稱：「你跟我們作對不聰明」等語，其餘之人則
    留在汽車旅館房間內，使丁○○心生畏懼而不敢自由離去，
    乙○○、丙○○、「阿草」及「小高」另共同基於傷害他人
    身體之犯意聯絡，乙○○持椅子、其他人分持木棍、西瓜刀
    毆打丁○○之頭部，並以指甲刀刺入及以腳踹丁○○之身體
    ，致丁○○受有頭部挫傷併頭皮撕裂傷、左眼瘀傷及左側結
    膜出血等傷害（乙○○、丙○○傷害部分業經告訴人丁○○
    撤回告訴，另經本院判決公訴不受理）。渠等為控制丁○○
    之行動，由乙○○、丙○○先行取走其身上之行動電話1支
    、提款卡1張、鑰匙1串、國民身分證、汽機車駕照及現金新
    臺幣（下同）2900元，以免丁○○趁隙報警逃逸，甲○○因
    另有事而先行離開。嗣於同日9時50分，渠等又以毛巾矇住
    丁○○雙眼，將丁○○強押入車牌號碼M9-5161號自小客車
    內，推由戊○○駕駛該車搭載丙○○、「阿草」、「小高」
    與丁○○，甲○○則開另1輛車牌號碼不詳車輛搭載乙○○
    、蔡淑貞、陳欣儀等人，一同至臺中縣清水鎮○○里○○路
    旁之空屋。到達後，渠等將丁○○強押至該空屋內，解開矇
    住丁○○雙眼之毛巾，「阿草」、「小高」另共同基於傷害
    他人身體之犯意聯絡，「小高」持前開銀色玩具手槍毆打丁○○之頭部，以小剪刀刺丁○○之身體，「阿草」則持西瓜
    刀以刀背毆打丁○○之胸部及臉部，致丁○○受有頭部挫傷
    併頭皮撕裂傷、左眼瘀傷及左側結膜出血等傷害。直至同日
    11時50分，丁○○為求脫身，佯稱同意帶渠等至臺中縣梧棲
    鎮○○路129號之臺中港郵局匯款15萬元至渠等指定之帳戶
    ，渠等即將丁○○強押入車牌號碼6N-5017號自小客車內，
    推由戊○○駕駛該車搭載丙○○、「阿草」、「小高」與丁○○前往上開郵局，至郵局門口時，為免丁○○逃逸，丙○○手持前開黑色玩具手槍對丁○○恫稱若丁○○在郵局內有
    任何動作，就會開槍射擊等語後，隨即推由「阿草」、「小
    高」脅持丁○○進入上開郵局內，而共同以上開方式非法剝
    奪丁○○之行動自由，丁○○進入郵局後，趁機跳入郵局櫃
    檯窗口內呼救，其等見蔡元培呼救，立即驅車逃離現場，蔡
    元培始得恢復行動自由。
二、案經臺中縣警察局清水分局報請臺灣臺中地方法院檢察署檢
    察官偵查起訴。
    理    由
壹、證據能力之說明：
一、按被告以外之人於審判外之言詞或書面陳述，除法律有規定
    者外，不得作為證據；又被告以外之人於偵查中向檢察官所
    為之陳述，除顯有不可信之情況者外，得為證據，刑事訴訟
    法第159條第1項、第159條之1第2項分別定有明文。偵查中
    對被告以外之人（包括證人、鑑定人、告訴人、被害人及共
    同被告等）所為之偵查筆錄，或被告以外之人向檢察官所提
    之書面陳述，性質上均屬傳聞證據。惟現階段刑事訴訟法規
    定檢察官代表國家偵查犯罪、實施公訴，依法其有訊問被告
    、證人及鑑定人之權，證人、鑑定人且須具結，而實務運作
    時，檢察官偵查中向被告以外之人所取得之陳述，原則上均
    能遵守法律規定，不致違法取供，其可信度極高，職是，被
    告以外之人前於偵查中已具結而為之證述，除反對該項供述
    得具有證據能力之一方，已釋明「顯有不可信之情況」之理
    由，且於審判中已主張詰問該被告以外之人，而未獲詰問的
    機會外，不宜以該證人未能於審判中接受他造之反對詰問為
    由，即遽指該證人於偵查中之陳述不具證據能力。本案證人
    丁○○、丙○○等人於偵查中以證人身分具結後接受訊問時
    ，向檢察官所為之陳述，被告甲○○已捨棄再行詰問上開證
    人的機會，且未提及或釋明上開供述有何顯不可信之情況，
    揆諸前開法律規定，上開證人丁○○、丙○○等人於偵查中
    之證言，自均具有證據能力。
二、按被告以外之人（包括證人、鑑定人、告訴人、被害人及共
    同被告等）於審判外之陳述，雖不符刑事訴訟法第159條之1
    至之4等4條之規定，而經當事人於審判程序同意作為證據，
    法院審酌該言詞陳述或書面陳述作成時之情況，認為適當者
    ，亦得為證據；當事人、代理人或辯護人於法院調查證據時
    ，知有刑事訴訟法第159條第1項不得為證據之情形，而未於
    言詞辯論終結前聲明異議者，視為有前項之同意，同法第15
    9條之5定有明文。立法意旨在於傳聞證據未經當事人之反對
    詰問予以核實，原則上先予排除。惟若當事人已放棄反對詰
    問權，於審判程序中表明同意該等傳聞證據可作為證據；或
    於言詞辯論終結前未聲明異議，基於尊重當事人對傳聞證據
    之處分權，及證據資料愈豐富，愈有助於真實發見之理念，
    且強化言詞辯論主義，使訴訟程序得以順暢進行，上開傳聞
    證據亦均具有證據能力。本案證人丁○○、丙○○、戊○○
    等人於警詢中所為之證述，性質雖屬證人於審判外的陳述，
    而為傳聞證據，且查無符合刑事訴訟法第159條之1至之4等
    前4條之情形，然上開供述證據內容，業經本院審理時予以
    提示並告以要旨，且經檢察官及被告表示無意見，本院審酌
    上開供述證據作成時，並無人情施壓或干擾，亦無不當取供
    之情形，認為以之作為本案之證據亦屬適當，而有證據能力
    。
貳、實體部分：
一、訊據被告甲○○固坦承有於上開時間至上開汽車旅館房間，
    及曾出現於上開空屋之事實，惟矢口否認有何妨害自由之犯
    行，辯稱：當天其係到汽車旅館房間跟被告乙○○要安非他
    命，當時只知道有人要處理事情，是他們剛好要處理這件事
    ，在汽車旅館時其僅係向被害人丁○○說：「你跟他們作對
    不聰明」，並無說「你跟我們作對不聰明」等語，其於被告
    乙○○等人在汽車旅館打完被害人丁○○後即先行離開，之
    後是因為被告乙○○打電話叫其去上開空屋載被告乙○○回
    家，其方至上開空屋，這些事情與其無關云云。惟查：
  (一)前開犯罪事實，業據證人即被害人丁○○於警詢、檢察官偵
    查中及本院審理時；證人戊○○於警詢時及證人丙○○於警
    詢時、檢察官偵查中分別證述明確，復有電話號碼00000000
    00號行動電話之通聯紀錄1份、郵局監視錄影翻拍照片3張、
    旅館現場照片4張等在卷可資佐證。
  (二)被告甲○○雖辯稱其並無與共同被告乙○○等人共謀以妨害
    被害人之自由，當時其係對被害人蔡元培稱：「你與他們作
    對不聰明」等語，並無在場幫腔向被害人丁○○陳稱：「你
    跟我們作對不聰明」等語，其並無參與妨害被害人之自由云
    云，惟查：證人即被害人丁○○於本院審理時證稱：其一進
    去旅館房間，「小高」跟「阿草」叫其先蹲著，其不從，「
    小高」就用槍托從其頭敲下去，「阿草」拿西瓜刀，被告乙○○跟被告丙○○各自拿木棍打其背部及胸部，當時被告甲○○坐在床角，說：「你跟我們作對不聰明」等語，但被告
    甲○○沒有打其或罵其，被告甲○○有看到被告乙○○持木
    棍、「阿草」持西瓜刀、「小高」持手槍，也有看到被告丙○○及被告乙○○拿其提款卡等物，且未阻止被告乙○○等
    語明確。依常理判斷，如被告甲○○非與共同被告乙○○、
    丙○○、蔡淑貞等人先前已有共同妨害證人人丁○○行動自
    由之犯意聯絡，則其於汽車旅館房間內見到共同被告乙○○
    等人有妨害證人蔡元培行動自由之犯行時，衡情應不會留在
    汽車旅館房間內，縱認被告甲○○係到場後方見共同被告乙○○、丙○○等人妨害證人蔡元培行動自由，則如被告甲○○所稱其不知情，依一般經驗常情，其縱不出言加以制止，
    亦無可能出言幫腔，惟被告甲○○反係留在現場，並且向證
    人丁○○陳稱：「你跟我們作對不聰明」等語，另參諸證人
    蔡元培於本院審理時亦證稱被告甲○○並無參與毆打行為等
    語明確，是如證人蔡元培係為要陷害被告甲○○，何以就有
    無動手毆打證人蔡元培一事，證人蔡元培反係為有利於被告
    甲○○之證述，足見證人蔡元培並無設詞誣陷被告甲○○之
    情形。參以證人及共同被告丙○○於警詢時證稱：被害人丁○○於96年9月找被告乙○○要共同配合詐欺集團找尋人頭
    帳戶簿冊，表示可分得部分詐騙款項，惟被告乙○○提供2
    、3本人頭帳戶後，不見被害人丁○○要分款，於是其與被
    告乙○○商計後，由其帶領「阿草」、「小高」，會同被告
    乙○○所帶領之戊○○找被害人丁○○要錢，其等就叫被告
    蔡淑貞約被害人丁○○至上開汽車旅館房間見面等語；證人
    戊○○於警詢時亦證稱：現場押人的有被告甲○○、乙○○
    、丙○○及另2名其不認識之被告丙○○的朋友，共5人等語
    ，足見被告甲○○確係為協助被告乙○○解決與被害人丁○○間之金錢糾紛，而參與妨害被害人丁○○行動自由之犯行
    甚明。被告所辯，核屬卸責之詞，並無足採。
  (三)又被告甲○○雖辯稱到上開汽車旅館房間係為找被告乙○○
    要安非他命云云，惟被告甲○○先於警詢時陳稱：伊聽被告
    乙○○說被害人丁○○之上線詐騙集團有詐騙一筆700萬的
    錢，要把這筆錢匯給被害人丁○○，不知何故被告乙○○與
    被害人丁○○撕破臉，被告乙○○就打電話跟其說有好康的
    ，叫其前往月桂冠汽車旅館與被告乙○○碰面，當時戊○○
    及陳欣儀在其身邊，其等就一同前往等語，惟於本院審理時
    則改稱：其係到汽車旅館房間吃藥等語，經本院追問吃什麼
    藥時，被告甲○○又改稱：其沒有吃，其是要跟被告乙○○
    要安非他命，被告乙○○說沒有等語。是被告甲○○就其前
    往汽車旅館房間之原因，前後所供不一，已難憑採，且依證
    人丙○○、乙○○、戊○○等人前開證述，被告甲○○到汽
    車旅館確係為共同押被害人蔡元培以解決被害人蔡元培與共
    同被告乙○○之財務糾紛明確？況一般人知悉他人欲處理糾
    紛，如非參與處理之過程，依常情應會盡力避而遠之，以免
    涉入該糾紛而徒惹是非，然依被告甲○○所述情形，其既非
    因毒癮發作需立即找被告乙○○取得安非他命以施用，且其
    明知共同被告乙○○當時係為與被害人蔡元培處理金錢糾紛
    ，竟仍因與該糾紛無涉之事由自願前往處理糾紛之現場，即
    與常情不符，況如依被告所述，係共同被告乙○○打電話找
    其，則被告甲○○如僅係要向被告乙○○拿安非他命毒品，
    則在電話中向共同被告乙○○確認有無安非他命毒品即可，
    何以需特別到汽車旅館後，方確認被告乙○○並無其所需之
    安非他命毒品，亦與一般經驗常情未合，是被告所辯前往上
    開汽車旅館房間係為向共同被告乙○○拿取安非他命云云，
    顯係避責之詞，委無足採。
  (四)另被告甲○○雖辯稱：其在月桂冠汽車旅館被告乙○○打完
    被害人丁○○後，即因有事先自行離開，其走後約2小時，
    被告乙○○打電話叫其至上開空屋載他，其才去空屋載乙○○回家，其載被告乙○○回家時，被告乙○○在車上向其說
    被害人丁○○有說要先去郵局領一筆錢給被告乙○○，後來
    其與被告乙○○在家中等候時，被告乙○○就接到電話說又
    被被害人丁○○裝傻去了，其問被告乙○○發生什麼事，被
    告乙○○向其說，被害人丁○○帶被告丙○○他們至臺中港
    郵局領錢時，趁隙鑽入郵局領錢之窗口等語，後來其就開車
    載被告乙○○至大甲鎮接陳欣儀跟戊○○云云。然查，證人
    丁○○於本院審理時證稱：被告甲○○有先離開汽車旅館，
    但後來其被押往清水鎮的空屋時，其有看到被告甲○○在空
    屋，至於被告甲○○如何到空屋，其不清楚，其到空屋時，
    與「阿草」、「小高」2人在空屋的小房間，其他人則在隔
    壁房間，其有聽到人的聲音，但不知道有幾個人等語明確，
    又證人戊○○於警詢時亦證稱被告甲○○與其一同至空屋等
    語明確，復參以共同被告乙○○於本院審理中亦供陳：當時
    是其、被告甲○○、丙○○、戊○○、「阿草」、「小高」
    一起押被害人蔡元培過去空屋，總共有兩台車過去空屋，被
    告甲○○開休旅車載其、被告蔡淑貞、陳欣儀，被告丙○○
    、「阿草」、「小高」及被害人蔡元培跟戊○○坐同一台車
    等語明確。顯見被告甲○○於汽車旅館時雖曾先行離開，然
    將強押被害人蔡元培至空屋時，被告甲○○業已返回並參與
    ，其所辯係嗣後因共同被告乙○○之要求方至上開空屋搭載
    被告乙○○云云，乃為卸責而虛構之詞，尚無足採，被告甲○○至前開空屋應係承前自汽車旅館房間內妨害被害人丁○○之行動自由之同一犯意，續行妨害被害人行動自由之行為
    。綜上所述，被告甲○○前開所辯，顯係事後卸責之詞，不
    足採信。本案事證明確，被告甲○○前揭妨害自由犯行，至
    堪認定。
二、核被告所為，係犯刑法第302條第1項之以非法方法，剝奪人
    之行動自由罪。按刑法第302條第1項、第304條第1項及第30
    5條之罪所保護之法益均為人之行動自由，罪質相同，而第
    302條第1項之法定刑較其他2罪為重，且處罰之範圍包括私
    行拘禁及其他非法方法剝奪人之行動自由，所謂非法方法包
    括強暴、脅迫、恐嚇等情事在內，是基於妨害自由之犯意先
    行剝奪被害人之行動自由，繼而脅迫其行無義務之事或出言
    恫嚇，自係包含於妨害行動自由之同一犯意中接續實施，雖
    合於刑法第304條第1項強制、第305條恐嚇之犯罪構成要件
    ，但此兩個動作應視為以非法方法剝奪行動自由之部分行為
    ，合併成為一個以非法方法剝奪人之行動自由罪，即祇成立
    實質上之一罪，應依刑法第302條第1項論處，不另論其他兩
    罪（最高法院82年度臺上字第1670號、89年度臺上字第780
    號、90年度臺上字第3297號判決要旨參照）。是本件共同被
    告乙○○、丙○○於其等共同剝奪被害人丁○○行動自由過
    程中，強押被害人丁○○上車而使其行無義務之事，共同被
    告丙○○並對被害人丁○○出言恐嚇，係屬所犯刑法第302
    條第1項以非法方法，剝奪人之行動自由罪之部分行為，均
    不另論以刑法第304條第1項強制罪及刑法第305條恐嚇罪，
    併此敘明。被告甲○○與共同被告乙○○、丙○○、蔡淑貞
    、戊○○、羅純琪、陳欣儀、「阿草」、「小高」之成年男
    子，及另1名姓名年籍不詳之成年男子等人間，就前開妨害
    自由犯行，有犯意聯絡及行為分擔，均為共同正犯。查被告
    前於89年間，因違反毒品危害防制條例案件，經本院判處有
    期徒刑1年、7 月，應執行有期徒刑1年6月；又於89年間因
    犯竊盜罪、違反槍砲彈藥刀械管制條例、毒品危害防制條例
    等案件，經本院分別判處有期徒刑1年6月、1年2月、4月，
    上開5罪之刑期經本院裁定合併定其應執行刑為有期徒刑4年
    2月確定；復於90 年間因違反毒品危害防制條例案件，經本
    院判處有期徒刑1 年、8月，應執行有期徒刑1年7月，另於
    90年間因犯贓物罪，經本院判處有期徒刑5月，上開刑期經
    本院裁定合併定其應執行刑為有期徒刑1年9月確定，與上開
    應執行有期徒刑4年2月部分接續執行，於94年9月17日縮短
    刑期假釋出獄付保護管束，嗣經撤銷假釋，於96年1月26日
    入監執行殘刑，復因中華民國九十六年罪犯減刑條例之適用
    ，上開於89年及90年間判處之各罪經本院裁定減刑後定應執
    行有期徒刑2年1月確定，於96年7月16日縮刑期滿執行完畢
    ，此有臺灣高等法院被告前案紀錄表1份在卷可參，其受徒
    刑執行完畢，5年以內故意再犯本件有期徒刑以上之罪，為
    累犯，應依刑法第47條第1項之規定，加重其刑。爰審酌被
    告甲○○為協助共同被告乙○○解決與告訴人丁○○間之財
    務糾紛，竟不思循平和方式處理，反夥同他人以非法暴力方
    式，於旅館內限制告訴人行動自由，並強押告訴人至空屋內
    ，行為至屬未當，且造成告訴人身心傷害匪淺，暨考量其實
    施妨害自由之時間達3小時，犯罪後猶飾詞狡賴犯行，毫無
    悔意等一切情狀，量處如主文所示之刑，並諭知易科罰金之
    折算標準。至共犯丙○○、「小高」等人所持有犯本案之玩
    具手槍，雖係共犯「阿草」、「小高」所有，供其等共犯本
    案所用之物，惟遭被告等人丟棄而均未扣案，且無證據證明
    該槍均係有殺傷力之槍枝而屬違禁物，另西瓜刀、木棍等物
    ，雖屬被告等人所有供犯本案所用之物，然均未扣案，亦非
    屬違禁物，均非依法應沒收之物，為免將來執行困難，爰均
    不為沒收之諭知。
據上論斷，應依刑事訴訟法第299條第1項前段，刑法第28條、第
302條第1項、第47條第1項、第41條第1項前段，刑法施行法第1
條之1，判決如主文。
本案經檢察官己○○到庭執行職務。
中    華    民    國    97    年    10    月    9     日
                  刑事第六庭  審判長法  官  洪俊誠
                                    法  官  高英賓
                                    法  官  戴博誠
上正本證明與原本無異。
如不服本判決，應於收受送達後10日內向本院提出上訴書狀（應
敘述具體理由並附繕本）。
上訴書狀如未敘述理由，應於上訴期間屆滿後20日內補提理由書
於本院。
                                    書記官  林政佑
中    華    民    國    97    年    10    月    9     日
【附錄本案論罪科刑法條】
刑法第302條第1項：
私行拘禁或以其他非法方法，剝奪人之行動自由者，處5年以下
有期徒刑、拘役或300元以下罰金。


司法院資訊處製作；財團法人民間司法改革基金會備份。
